【裁判字號】    98,簡上,297
【裁判日期】    980930
【裁判案由】    確認本票債權不存在
【裁判全文】
臺灣臺北地方法院民事判決             98年度簡上字第297號
上  訴  人  乙○○（即宋楊金鐘之承受訴訟人）
            丙○○（即宋楊金鐘之承受訴訟人）
                        15樓
            甲○○（即宋楊金鐘之承受訴訟人）
訴訟代理人  王淑琍律師
複代理人    王義光律師
被上訴人    歐力士實業股份有限公司
法定代理人  丁○○○
訴訟代理人  戊○○
上列當事人間確認本票債權不存在事件，上訴人對於中華民國97
年9月18日本院臺北簡易庭96年度北簡字第27696號第一審判決提
起上訴，本院於98年9月16日言詞辯論終結，判決如下：
    主  文
原判決廢棄。
確認被上訴人持有，宋楊金鐘於95年5月30日簽發，金額新臺幣
玖拾萬元及自95年10月1日起至清償日止按週年利率20％計算利
息之本票債權不存在。
第一、二審訴訟費用由被上訴人負擔。
    事  實  及  理  由
壹、程序事項：
一、本件上訴人宋楊金鐘（以下簡稱宋楊金鐘）於民國97年11月
    2 日死亡，訴訟程序當然停止，其繼承人為長子乙○○、長
    女丙○○、次女甲○○；丙○○、甲○○於97年12月25日具
    狀聲明承受訴訟，並提出繼承系統表及戶籍謄本為證；本院
    業已於98年1月17日裁定由乙○○與丙○○、甲○○為承受
    訴訟人，續行本件訴訟。又原審被告僑銀國際租賃股份有限
    公司（以下簡稱僑銀公司）表示本件訴訟標的之本票債權業
    已於97年12月1日讓與被上訴人，聲請由被上訴人承當訴訟
    ，本院亦已於98年6月2日裁定准許，合先敘明。
二、本件上訴人乙○○（即宋楊金鐘之承受訴訟人）經合法通知
    ，未於言詞辯論期日到場，核無民事訴訟法第386條所列各
    款情形，爰依被上訴人之聲請，由其一造辯論而為判決。
貳、實體事項：
一、上訴人起訴主張：
  (一)僑銀公司持有宋楊金鐘與上訴人乙○○共同簽發，發票日為
    民國95年5月30日，票面金額新台幣 (下同)90 萬元，免除
    作成拒絕證書，利息自到期日起按年息20%計付，付款地為
    台北市○○街78號8樓之本票1紙 (下稱系爭本票)，僑銀公
    司已於96年1月聲請本院以96年度票字第2909號民事裁定准
    予強制執行，並於96年4月23日聲請臺灣板橋地方法院 (以
    下簡稱板橋地院)以96年度執字第24938號對於上訴人財產在
    195,310元及自95年10月1日起至清償日止按年息20%計算之
    利息暨執行費用之範圍內為強制執行，復於97年12月1日起
    將其對上訴人之債權讓與被上訴人歐力士實業股份有限公司
    。
  (二)惟宋楊金鐘自92年9月2日起即因腦惡性腫瘤疾病而昏迷住院
    治療迄過世為止，系爭本票上所蓋之指印、印章縱非出於偽
    造，亦係宋楊金鐘於無意識中所為，宋楊金鐘自不負本票發
    票人之責任，為此提起本件訴訟。臺北榮民總醫院所函覆之
    內容可以證明宋楊金鍾當時，雖不能判定為植物人，但確實
    未曾清醒，不能在意識健全的狀態下簽下本票。
二、被上訴人則以：
  (一)系爭本票之共同發票人乙○○係宋楊金鐘之子，上訴人乙○○為向僑銀公司辦理汽車貸款，邀同宋楊金鐘擔任保證人，
    乙○○當時曾帶領僑銀公司業務人員游松林、林正傑至醫院
    為宋楊金鐘辦理對保，其於乙○○協助及說明後，同意於系
    爭本票按指印，故宋楊金鐘於系爭本票按指印時並未處於昏
    迷無意識狀態。
  (二)上訴人雖主張宋楊金鐘自94年3月至過世前均陷入昏迷，未
    曾清醒云云，然宋楊金鐘當時之主治醫師曾於原審證稱，無
    法證明其於95年5月30日簽署系爭本票時為無意識狀態。臺
    北榮民總醫院所函覆之內容，任意載述無準確時間紀錄病歷
    資料，未交代如何判定宋楊金鐘之昏迷指數，並反於主治醫
    師證言，實不足採，系爭本票債權應屬有效存在，上訴人之
    訴並無理由等語抗辯。
三、本件原審對於上訴人之請求，判決上訴人敗訴，上訴人聲明
    不服，求為判決：(一)廢棄原判決。(二)確認被上訴人持有，宋
    楊金鐘於95年5月30日簽發，金額90萬元及自95年10月1日起
    至清償日止按週年利率20％計算利息之本票債權不存在。(三)
    第一、二審訴訟費用由被上訴人負擔。被上訴人則求為判決
    ：駁回上訴。
四、兩造不爭執事項：
  1.僑銀公司持有記載宋楊金鐘與上訴人乙○○為共同發票人，
    發票日為95年5月30日，票面金額90萬元，免除作成拒絕證
    書，利息自到期日起按年息20%計付，付款地為台北市○○
    街78號8樓之本票1紙。
  2.僑銀公司於96年1月持系爭本票聲請本院以96年度票字第
    2909號民事裁定准予強制執行，並於96年4月23日聲請板橋
    地院以96年度執字第24938號對於宋楊金鐘財產在195,310元
    及自95年10月1日起至清償日止按年息20%計算之利息暨執行
    費用為強制執行。
  3.宋楊金鐘經板橋地院於96年8月22日以96年度禁字第189號裁
    定宣告為禁治產人。
  4.宋楊金鐘於97年11月22日死亡，其繼承人為長子乙○○、長
    女丙○○、次女甲○○。
  5.僑銀公司於97年12月1日將系爭本票債權讓與被上訴人歐力
    士實業股份有限公司。
五、上訴人主張系爭本票債權不存在，係以宋楊金鐘自92年9月2
    日起即因腦惡性腫瘤疾病而昏迷住院治療迄過世為止，系爭
    本票上所蓋之指印、印章縱非出於偽造，亦係宋楊金鐘於無
    意識中所為等情為據，被上訴人則否認，表示宋楊金鐘於系
    爭本票按指印時並未處於昏迷無意識狀態。是以本件應審酌
    者，厥為宋楊金鐘於簽發系爭本票時，是否處於無意識狀態
    。經查，證人鄭乃誠（即榮民總醫院感染科主治醫師）於原
    審到庭證稱，宋楊金鐘在榮總住院5年，每半年更換主治醫
    師，95年5月30日證人擔任其主治醫師，證人每天巡房一次
    ，此期間內病人完全是臥床，未曾見他張開眼睛，也未與其
    交談過等語（原審卷2第27至30頁）。原審依職權向榮民總
    醫院調閱之病歷，其中94年3月2日亦記載"Consciousness:
    vegetative, Vital signs: relatively stable "，此有榮
    總病歷（原審卷1第162頁背面）可參。本院依職權函詢榮民
    總醫院，據其回覆稱宋楊金鐘94年3月2日病歷之記載顯示當
    時呈重度昏迷，因其時未曾申請殘障鑑定，故不能判定其是
    否為植物人，然自94年3月至病患過世前，其意識從無恢復
    清醒之時刻，大多數時為中度或重度昏迷狀態，此有98年8
    月3日北總內字第0980015557號函在卷可考。臺灣板橋地方
    法院嗣以宋楊金鐘因患腦惡性腫瘤，自92年9月起住院治療
    均無起色，於96年8月22日以96禁字第189號裁定宣告宋楊金
    鐘為禁治產人，有民事裁定在卷可稽。綜上，宋楊金鐘自94
    年3月至過世前，其意識從未恢復清醒，於系爭本票發票日
    95年5月30日亦無不同，被上訴人空言主張宋楊金鐘於系爭
    本票按指印時並未處於昏迷無意識狀態云云，尚無可採。
六、按無行為能力人之意思表示，無效，雖非無行為能力人，而
    其意思表示，係在無意識或精神錯亂中所為者，亦同，民法
    第七十五條定有明文。發票行為亦屬法律行為，以具備有效
    之意思表示為要件，是以若發票人於發票時係屬無意識狀態
    ，其發票行為自無從認為有效。本件發票人宋楊金鐘於系爭
    本票發票日95年5月30日意識並未恢復清醒，已如前述，縱
    藉由他人協助於系爭本票上簽名或蓋指印，亦無從認為係有
    效之發票行為，宋楊金鐘即無須負發票人責任，上訴人雖為
    宋楊金鐘之繼承人，亦無庸繼承系爭本票債務。
七、綜上所述，上訴人請求確認被上訴人持有之系爭本票債權對
    其不存在，為有理由，應予准許。原審為上訴人敗訴之判決
    ，自有未洽，上訴意旨指摘原判決不當，求予廢棄改判，為
    有理由，自應由本院予以廢棄改判如主文第2項所示。
八、據上論結，本件上訴為有理由，依民事訴訟法第436條之1第
    3項、第450條、第385條第1項前段、第78條，判決如主文。
中    華    民    國    98    年    9    月    30     日
                 民事第三庭    審判長法  官  丁蓓蓓
                                     法  官  黃書苑
                                     法  官  陳怡雯
以上正本係照原本作成。
本判決不得上訴。
中    華    民    國    98    年    9    月    30     日
                                     書記官  鄭美華


司法院資訊處製作；財團法人民間司法改革基金會備份。
